ACORDAO-COMPLETO-2575957

ACÓRDÃO 2222/2023 ATA 7/2023 - SEGUNDA CÂMARA

VISTOS, relatados e discutidos estes autos que tratam de ato inicial de aposentadoria de Anicia de Jesus Ewerton, ex-servidora do Tribunal Regional do Trabalho da 16ª Região,
ACORDAM os Ministros do Tribunal de Contas da União, reunidos em Sessão da Segunda Câmara, diante das razões expostas pelo Relator, com fundamento nos artigos 71, III, da Constituição Federal de 1988; 1º, V, e 39, II, da Lei 8.443/1992; 1º, VIII, 259, II, 260, § 1º, e 262, § 2º, do Regimento Interno/TCU, em:
9.1. considerar ilegal, negando-lhe registro, o ato de aposentadoria de Anicia de Jesus Ewerton;
9.2. dispensar a devolução dos valores indevidamente recebidos de boa-fé pela interessada, nos termos do Enunciado 106 da Súmula de Jurisprudência deste Tribunal;
9.3. determinar ao Tribunal Regional do Trabalho da 16ª Região que adote as seguintes providências, sob pena de responsabilidade solidária da autoridade administrativa omissa:
9.3.1. promova, no prazo de quinze dias, a contar da notificação desta decisão, o destaque da parcela incorporada a partir do exercício de funções comissionadas entre 8/4/1998 e 4/9/2001 e a transforme em parcela compensatória, devendo tal parcela ser absorvida por quaisquer reajustes futuros, consoante decidido pelo STF no RE 638.115/CE, caso tenha sido concedida por decisão judicial não transitada em julgado ou por decisão administrativa;
9.3.2. dê ciência, no prazo de quinze dias, a contar da notificação desta decisão, de seu inteiro teor à interessada e a alerte de que o efeito suspensivo proveniente da interposição de eventual recurso junto ao TCU não a eximirá da devolução dos valores percebidos indevidamente, caso o recurso não seja provido
9.3.3. encaminhe ao TCU, no prazo de trinta dias, a contar da notificação desta decisão, comprovante da data de ciência do teor desta deliberação pela ex-servidora;
9.4. dar ciência desta deliberação ao órgão de origem.

Análise de ato de concessão de aposentadoria.

Segunda Câmara

Tribunal Regional do Trabalho da 16ª Região/MA.

3. Interessada: Anicia de Jesus Ewerton (XXX.565.383-XX).

13.1. Ministros presentes: Vital do Rêgo (Presidente), Augusto Nardes (Relator), Aroldo Cedraz e Antonio Anastasia.
13.2. Ministro-Substituto presente: Marcos Bemquerer Costa.

AUGUSTO NARDES

Adoto como parte integrante deste relatório a instrução transcrita a seguir, elaborada e aprovada no âmbito da então Secretaria de Fiscalização de Integridade de Atos e Pagamentos de Pessoal e de Benefícios Sociais (Sefip) (peças 5-6) :
	"INTRODUÇÃO
Trata-se de ato de aposentadoria, submetido, para fins de registro, à apreciação do Tribunal de Contas da União (TCU) , de acordo com o art. 71, inciso III, da Constituição Federal.  O ato foi cadastrado e disponibilizado ao TCU por intermédio do Sistema e-Pessoal, na forma do art. 2º e 4º da Instrução Normativa TCU 78/2018.
O ato desse processo pertence às seguintes unidades:
Unidade emissora: Tribunal Regional do Trabalho da 16ª Região/MA.
Unidade cadastradora:  Tribunal Regional do Trabalho da 16ª Região/MA.
Subunidade cadastradora: COORDENADORIA DE GESTÃO DE PESSOAS.
EXAME TÉCNICO
Procedimentos aplicados
Os procedimentos para exame, apreciação e registro de atos de pessoal encontram-se estabelecidos na Instrução Normativa TCU 78/2018 e na Resolução TCU 206/2007. Essas normas dispõem que os atos de pessoal disponibilizados por meio do e-Pessoal devem ser submetidos previamente a críticas automatizadas, com base em parâmetros predefinidos.
As críticas das informações cadastradas na etapa de coleta do ato foram elaboradas e validadas levando-se em conta as peculiaridades de cada ato. Os itens verificados nessa etapa são inerentes a dados cadastrais, fundamentos legais, mapa de tempo, ficha financeira, assim como eventuais ocorrências de acumulação. Trata-se de verificações abrangentes, minuciosas e precisas e sem a necessidade de ação humana e, portanto, menos suscetível a falhas. As críticas aplicadas estão discriminadas no sistema, no Menu e-Pessoal, opção 'Crítica', que podem ser acessadas mediante concessão de perfil específico a servidores do TCU responsáveis pela análise.
Além das críticas automatizadas, há verificação humana adicional no caso de haver alertas do sistema ou informações não formatadas, como esclarecimentos do gestor ou do controle interno.  
As críticas também consideram os registros do Sistema Integrado de Administração de Recursos Humanos (Siape) . O Siape disponibiliza informações atualizadas sobre as parcelas que integram os proventos, diferentemente, portanto, do e-Pessoal, que informa as parcelas no momento do registro do ato. 
Essa confrontação com o Siape fornece uma visão atual e verdadeira da situação, o que permite descaracterizar irregularidades e inconsistências que, embora constantes do e-Pessoal, já foram corrigidas.
As verificações detectadas no ato encontram-se discriminadas na aba de pendências do ato no sistema e-Pessoal, bem como no espelho do ato contemplado por esta instrução.
Exame das Constatações
Ato: 22317/2018 - Inicial - Interessado (a) : ANICIA DE JESUS EWERTON 
Parecer do Controle Interno: considerar o ato Legal.
Constatações e análises: 
1.1.1. Houve o registro de pelo menos uma rubrica com 'Denominação para análise pelo TCU = Vantagem de caráter pessoal (03-025 - V.P.N.I. LEI 9.527/1997 - PROVISÃRIO (Vantagem de caráter pessoal - Incorporação de quintos/décimos de função) - R$ 2.984,45) .
Justificativa do Gestor de Pessoal: Não há. Verificação efetuada no âmbito do TCU.
Análise do Controle Interno:  Não há. Verificação efetuada no âmbito do TCU.
Análise da Equipe Técnica: Legal
A concessão da vantagem de quintos ou décimos está em consonância com a jurisprudência deste Tribunal e os critérios das Leis 8.911/1994 e 9.624/1998 (os períodos anteriores a 8/04/1998 são suficientes para a incorporação da vantagem de quintos) .
1.1.2. No tempo calculado para fins de anuênio foram computados períodos não contínuos. Serviço público civil (Adm. Direta e Indireta) em cargo diferente ao da aposentadoria de 12/05/1982 a 06/12/1990 e Tempo no cargo em que se deu a aposentadoria de 10/12/1990 a 15/03/2018.
Justificativa do Gestor de Pessoal: Não há. Verificação efetuada no âmbito do TCU.
Análise do Controle Interno:  Não há. Verificação efetuada no âmbito do TCU.
Análise da Equipe Técnica: Legal
Observa-se no ato em tela que a interessada possui incorporação da vantagem denominada anuênios (16%) em seus proventos. Anuênios é uma gratificação paga devido ao servidor na razão de 1% (um por cento) a cada ano completo de efetivo exercício até 08/03/1999, consoante o art. 15 da MP 2.225/2001. A inativa laborou na Secretaria de Administração, Recursos Humanos e Previdência do Maranhão entre 12/5/1982 e 6/12/1990. Ingressou no cargo em que ocorreu a aposentadoria, no Tribunal Regional do Trabalho da 4ª Região, já sob o regime estatutário, em 10/12/1990. Importante ressaltar que a inativa ingressou em cargo público estatutário, antes da edição Lei 8.112/1990. A UJ incluiu todos os períodos descritos para a concessão de anuênios.
Deste modo, entende-se ser legal a incorporação da vantagem. Pois, é legal, para fins de GATS/anuênio, o cômputo do tempo de serviço, civil ou militar, seja sob regime jurídico celetista ou estatutário, prestado anteriormente à Lei 8.112/1990, de forma ininterrupta ou não, na administração direta ou autárquica de qualquer ente da Federação, desde que sob a vigência do Decreto 31.922/1952, por servidor que era regido pela Lei 1.711/1952 no momento da edição da Lei 8.112/1990 e que após sua edição manteve, sem interrupção, esse vínculo estatutário com a Administração Pública Federal, não sendo necessário que a averbação tenha ocorrido sob a Lei 1.711/1952.
A jurisprudência do TCU se firmou neste sentido, conforme jurisprudência abaixo colacionada:
Acórdão 4322/2015-TCU-Primeira Câmara (Relator: Ministro Bruno Dantas) 
São requisitos para a percepção de adicional de tempo de serviço: (i) o cumprimento do tempo de serviço público pleiteado durante a vigência da legislação que gerou essa vantagem; e (ii) o não rompimento do vínculo jurídico do servidor com a Administração.
Acórdão 4709/2020-TCU-Primeira Câmara (Relator: Benjamin Zymler) 
O tempo de serviço municipal ou estadual prestado sob regime estatutário na vigência do Decreto 31.922/1952 pode ser computado para fins de gratificação de tempo de serviço, desde que o servidor tenha ingressado no serviço público federal ainda na vigência da Lei 1.711/1952, sendo a este regime vinculado.
Acórdão 4757/2021-TCU-Primeira Câmara (Relator: Vital do Rêgo) 
O tempo de serviço municipal ou estadual prestado sob regime estatutário na vigência do Decreto 31.922/1952, ainda que tenha havido rompimento do vínculo jurídico do servidor com a Administração Pública, pode ser computado para fins de gratificação de tempo de serviço, desde que o servidor tenha ingressado no serviço público federal ainda na vigência da Lei 1.711/1952, sendo a este regime vinculado.
Acórdão 3201/2022-TCU-Segunda Câmara (Relator Ministro Marcos Bemquerer) 
O tempo de serviço público efetivo prestado à União, aos estados ou aos municípios, em cargo ou função civil ou militar, na vigência do Decreto 31.922/1952, ainda que tenha havido rompimento do vínculo jurídico do servidor com a Administração Pública, pode ser computado para fins de concessão de adicional de tempo de serviço, se o servidor ingressou no serviço público federal ainda na vigência da Lei 1.711/1952, sendo a este regime vinculado.
Deste modo, considerando que a inativa ingressou no serviço público, como estatutário, ainda na vigência da Lei 1.711/1952 e manteve o vínculo com a Administração Pública até o momento da inatividade (após a edição da Lei 8.112/1990) , cabe proposta de legalidade do ato em tela neste aspecto.
O quadro resumo de ocorrências e, quando for o caso, o detalhamento da norma legal e da jurisprudência para as inconsistências acima elencadas encontra-se no anexo II dessa instrução. 
CONCLUSÃO
A abrangência e a profundidade das verificações levadas a efeito fundamentam convicção de que o ato 22317/2018 pode ser apreciado pela legalidade, em razão de não terem sido encontradas irregularidades no ato, de acordo com o item Exame das Constatações desta instrução.
PROPOSTA DE ENCAMINHAMENTO
Ante o exposto, com fundamento no art. 71, inciso III, da Constituição Federal, no art. 1º, inciso V, e art. 39, incisos I e II, da Lei 8.443/1992, no art. 260 do Regimento Interno do Tribunal de Contas da União, propõe-se: 
Considerar LEGAL e conceder o registro do ato de Aposentadoria 22317/2018 - Inicial de ANICIA DE JESUS EWERTON do quadro de pessoal do órgão/entidade Tribunal Regional do Trabalho da 16ª Região/MA."
2.	Em sentido diverso se manifestou o Ministério Público junto ao TCU, conforme transcrito a seguir (peça 7) :
	"Versam os autos sobre o ato inicial de aposentadoria de Anicia de Jesus Ewerton no cargo de analista judiciário - área administrativa - do Tribunal Regional do Trabalho da 16.ª Região, com fundamento no artigo 3.º da Emenda Constitucional n.º 47/2005 e vigência a partir de 16/03/2018 (peça n.º 3) .
2.	Por intermédio dos pareceres uniformes de peças n.ºs 5 e 6, a Secretaria de Fiscalização de Integridade de Atos e Pagamentos de Pessoal e de Benefícios Sociais - Sefip - opina pela legalidade e registro da concessão de peça n.º 3.
3.	Ao percorrermos o formulário de peça n.º 3, identificamos que a interessada incorporou cinco quintos de FC-04, incluindo a contagem de funções exercidas entre o período compreendido entre 08/04/1998 e 04/09/2001 (fls. 4/5 da peça n.º 3) , o que vem sendo considerado irregular pela Corte de Contas, quando da apreciação de atos sujeitos a registro. Citamos, a título de exemplo, as seguintes deliberações: Acórdãos da 1.ª Câmara - 1.739/2021, 1.752/2021, 1.781/2021, 10.435/2022; e Acórdãos da 2ª Câmara - 2.166/2021, 3.051/2021, 3.673/2021, entre vários outros.
4.	Quanto às parcelas de quintos decorrentes do exercício de funções comissionadas exercidas entre o período de 04/04/1998 e 4/9/2001, como não há informação no ato de que a incorporação foi autorizada por decisão judicial transitada em julgado, cabe determinação ao órgão de pessoal para destaque e futura absorção, como decidido nos Embargos Declaratórios movidos no Recurso Extraordinário n.º 638.115/CE, apreciado pelo Supremo Tribunal Federal, os quais estabeleceram a necessidade de absorção integral de tais parcelas por reajustes futuros, caso a incorporação não tenha se fundamentado em decisão judicial transitada em julgado.
5.	Portanto, o ato de peça n.º 3 deverá ser considerado ilegal e negado o seu registro, com a adoção da determinação ora proposta pelo órgão de pessoal.
6.	Por todo o exposto, com as vênias de estilo por divergir do encaminhamento sugerido pela Sefip nos pareceres uniformes de peças n.ºs 5 e 6, esta representante do Ministério Público de Contas propõe ao Tribunal que:
6.1. 	considere ilegal e negue o registro ao ato inicial de aposentadoria de Anicia de Jesus Ewerton - peça n.º 3, dispensada a reposição das importâncias indevidamente recebidas de boa-fé, nos termos da Súmula TCU n.º 106;
6.2. 	seja determinado ao Tribunal Regional do Trabalho da 16.ª Região que, no prazo máximo de 30 dias e em relação à inativa Anicia de Jesus Ewerton:
6.2.1. 	promova o destaque das parcelas de quintos incorporadas pela interessada, relativamente às funções comissionadas exercidas entre 08/04/1998 e 04/09/2001, para absorção por reajustes posteriores, salvo se tiverem por base decisão judicial transitada em julgado, hipótese esta em que não cabe nenhuma medida corretiva, nos termos do que decidiu o Supremo Tribunal Federal ao apreciar o RE n.º 638.115/CE;
6.2.2. 	envie novo ato à consideração da Corte de Contas, por intermédio do sistema e-Pessoal, com a regularização da falha apontada no ato de aposentadoria em análise, bem como comprove perante o Tribunal o cumprimento das determinações ora expedidas."
	É o Relatório.

não há.

Procuradora-Geral Cristina Machado da Costa e Silva.

PESSOAL. APOSENTADORIA. CONCESSÃO DE QUINTOS POR FUNÇÕES COMISSIONADAS EXERCIDAS APÓS 8/4/1998. ILEGALIDADE. NEGATIVA DE REGISTRO. DETERMINAÇÕES. CIÊNCIA.

APOSENTADORIA (APOS)

Unidade de Auditoria Especializada em Pessoal (AudPessoal).

Em exame ato de concessão inicial aposentadoria de Anicia de Jesus Ewerton, ex-servidora do Tribunal Regional do Trabalho da 16ª Região, submetido, para fins de registro, à apreciação do Tribunal de Contas da União (TCU) , de acordo com o art. 71, inciso III, da Constituição Federal. 
2.	A então Secretaria de Fiscalização de Integridade de Atos e Pagamentos de Pessoal e de Benefícios Sociais - Sefip opinou pela legalidade e registro do ato. No entanto, o Ministério Público junto a este Tribunal (MPTCU) ponderou, em linha diversa, que o ato deveria ser julgado pela ilegalidade, em razão da incorporação de quintos incluindo a contagem de funções exercidas entre o período compreendido entre 8/4/1998 e 4/9/2001.
3.	Expostos resumidamente os precedentes processuais, manifesto, desde já, com a devida vênia minha anuência ao encaminhamento proposto pelo MPTCU e adoto os fundamentes utilizados como razões de decidir.
4.	De fato, verifico a inclusão irregular nos proventos da interessada de parcelas decorrentes da incorporação de quintos ou décimos de funções comissionadas exercidas após 8/4/1998, além dos limites previstos nos arts. 3º e 5º da Lei 9.624/1998.
5.	Em sessão ordinária de 18/12/2019, a Suprema Corte cuidou novamente da matéria, em sede de embargos de declaração e, ainda que tenha mantido o entendimento pela ilegalidade do pagamento da vantagem de quintos, modulou sua decisão para (publicado no DJe nº 113/2020, de 8/5/2020) :
	a) reconhecer indevida a cessação imediata de pagamento dos quintos quando em decisão judicial transitada em julgado;
	b) quanto às verbas recebidas em virtude de decisões administrativas, apesar de reconhecer-se sua inconstitucionalidade, (...) , determinando que o pagamento da parcela seja mantido até sua absorção integral por quaisquer reajustes futuros concedidos aos servidores;
	c) quanto às parcelas que continuam sendo pagas em virtude de decisões judiciais sem trânsito em julgado, (...) , determinando que o pagamento da parcela seja mantido até sua absorção integral por quaisquer reajustes futuros concedidos aos servidores.
6.	No caso do ato em exame, como não há informação no ato de que a incorporação foi autorizada por decisão judicial transitada em julgado, cabe determinação ao órgão de pessoal para destaque e futura absorção. 
	Ante o exposto, VOTO no sentido de que seja aprovado o Acórdão que ora submeto a este Colegiado.
TCU, Sala das Sessões, em 28 de março de 2023.
Ministro JOÃO AUGUSTO RIBEIRO NARDES
Relator